臺灣士林地方法院民事判決　　　　　　 　93年度訴字第635號
原　　　告　甲○○
訴訟代理人　林元祥律師
被　　　告　永慶房屋仲介股份有限公司
法定代理人　乙○○
訴訟代理人　林淑惠律師
被　　　告　戊○○
訴訟代理人　蘇清文律師
複　代理人　溫思廣律師
上列當事人間損害賠償事件，本院於中華民國94年5月10日言詞
辯論終結，判決如下：
    主  文
原告之訴及假執行之聲請均駁回。
訴訟費用由原告負擔。
    事實及理由
甲、程序方面：
    按「訴狀送達後，原告不得將原訴變更或追加他訴，但有下
    列情形之一者，不在此限：三擴張或減縮應受判決事項之聲
    明者。」，民事訴訟法第255 條第1 項第3 款定有明文。查
    本件原告起訴時之第1 項、第2 項及第4 項聲明為：「被告
    永慶房屋仲介股份有限公司（下稱被告公司）應給付原告新
    台幣（下同）3,048,946 元及自起訴狀繕本送達被告翌日起
    ，按年息百分之5 計算之法定遲延利息（下稱遲延利息）」
    、「被告戊○○應給付原告3,048,946 元及遲延利息」、「
    被告公司應給付原告30,489元及遲延利息」，嗣原告於94年
    5 月2 日具狀將第1 項、第2 項及第4 項聲明變更為：「被
    告公司應給付原告2,501,152 元及遲延利息」、「被告戊○
    ○應給付原告2,501,152 元及遲延利息。」、「被告公司應
    給付原告25,012元及遲延利息」，核其變更顯係減縮應受判
    決事項之聲明，揆諸前開法條規定，自應予准許。
乙、實體方面：
一、原告起訴主張：
  (一)原告於92年8 月間透過被告公司士東直營店代為尋找適合購
    買之房屋，於同年10月間由被告公司士東直營店業務專員丁
    ○○陪同前往門牌號碼台北市○○路○ 段98巷1 號14樓（含
    加蓋頂樓）看屋，之後被告公司並提供1 紙台北市政府工務
    局建築管理處（下稱建管處）函覆前開房屋所有人即被告戊
    ○○之公函影本，其中第2 點載明：「加蓋頂樓RC構造部分
    之面積為89.9平方公尺」，原告信賴被告公司提供之前開公
    函、成交行情一覽表資料，及就加蓋頂樓每坪價金約為有產
    權登記房屋每坪價金之一半計算之建議，便於92年10月27日
    出價21,500,000元，與被告公司簽署不動產買賣意願書及買
    方給付服務費承諾書，經被告公司與被告戊○○斡旋不成後
    ，原告復提高出價為22,500,000元，而與被告戊○○在92年
    10月30日簽訂買賣契約書（下稱系爭買賣契約書），購買被
    告戊○○所有之台北市○○路○ 段98巷1 號14樓房屋（含附
    屬建物陽台）、共同使用部分20083 建號、所坐落之土地即
    台北市○○區○○段2 小段686 地號土地（應有部分為1000
    0 分之131）， 以及該房屋加蓋頂樓之部分，並約定同年12
    月5 日交屋，嗣被告戊○○交屋後，原告委請設計師進行裝
    潢，經設計師告知後始知悉加蓋頂樓RC構造部分之面積應不
    足89.9平方公尺，之後原告向建管處聲請閱覽前開公函之存
    稿，發現該公函之存稿上所載加蓋頂樓RC構造部分之面積僅
    為「29.9平方公尺」，顯見該公函有遭變造之情形。
  (二)從系爭買賣契約書第1 條及第2 條之約定可知，系爭買賣標
    的物除坐落土地、14樓房屋、陽台及其共有使用部分外，尚
    包括加蓋頂樓部分。至於契約書第2 條僅是就出賣人對於加
    蓋頂樓部分之瑕疵擔保責任為加重或排除之約定而已，並非
    將加蓋頂樓部分排除於買賣標的範圍之外。又關於違章建築
    ，隨時有為主管機關通知拆除之風險，於成屋不動產交易市
    場，乃係眾所周知之事實，亦為系爭買賣契約書第2 條所明
    定，被告公司提出之「不動產說明書及附件資料」中之產權
    調查表第3 頁，產權相關注意事項4 也有載明，實無再以建
    管處之公函為證明之必要。而本件買賣過程中，並未就加蓋
    頂樓部分進行測量，有關加蓋頂樓之資訊，僅有被告公司提
    供予原告之建管處之公函影本而已。至於系爭買賣契約書所
    附之稅捐處函及房屋現值核定表，則是買賣價達成合意後，
    雙方於92年10月30日簽立買賣不動產契約書面時始附入契約
    成為附件。被告公司既以「不動產說明書及附件資料」中產
    權調查表第3 頁，產權相關注意事項4 之增建部分事項，表
    示原告確知：「買方已知悉增建所在位置、面積及權利、義
    務」等情，而丁○○表示不知加蓋頂樓之面積，而加蓋頂樓
    部分又未經測量之情況下，顯然可知丁○○提供之建管處公
    函，目的即係在作為向原告說明加蓋頂樓之RC構造部分之面
    積為89.9平方公尺。
  (三)系爭買賣契約書係由被告公司製作之定型化契約，其中價金
    部分雖是以「總價」方式記載，但不足以證明系爭買賣非以
    「坪數」作為計算價金之單位。此可從被告公司提出之「永
    慶房屋售屋資料表」所載示，其載列總價及登記坪數若干，
    足使一般有意購屋者依此可計算出每坪之單價若干。且卷附
    之「成交行情一覽表」，也是由被告公司列印，由丁○○提
    供原告作為了解當地行情之資料，其上亦有每坪單價之表示
    ，可知關於本件價格之計算，確以每坪單價多寡計算之。故
    證人丁○○證稱：當時沒有跟買方說1 坪多少錢，都是以總
    價來談，加蓋頂樓並無價金計算云云，應屬違反交易習慣之
    避重就輕之詞。另參酌加蓋頂樓部分如不列入買賣價金總價
    計算之內，則14樓房屋每坪單價即高達421,500 元，顯已逾
    前開「成交行情一覽表」每坪最高價371,000 元，實不符合
    現今市場之行情。
  (四)原告以加蓋頂樓RC構造部分面積為89.9平方公尺，約為27餘
    坪，其價格為有產權登記房屋之一半，以頂樓加蓋部分約13
    .59 坪計算，加上14樓房屋面積為53.38 坪，共約66.97 坪
    ，先以每坪320,000 元計算，總價為21,400,000元，於92年
    10月27日出價215,000,000 元購買系爭房屋，因丁○○與被
    告戊○○斡旋不成，經原告再以22,500,000元出價與被告戊
    ○○達成買賣之合意，則計算加蓋頂樓部分每坪係以167,98
    6 元出價（00000000/66.97/2=167986）。 本件加蓋頂樓之
    RC構造部分，經台北市士林地政事務所（下稱士林地政）測
    量結果，RC面積為40.68 平方公尺，與系爭買賣契約書所約
    定加蓋頂樓RC構造部分面積89.9平方公尺相較，不足49.22
    平方公尺，該不足之部分，原告本不須給付被告戊○○2,50
    1,151 元之價金（49.22*0.3025*167986=0000000）， 原告
    卻如數給付，已造成原告之損害。
  (五)原告透過被告公司代為尋找適合購買之房屋，並由被告公司
    士東直營店與被告戊○○斡旋買賣事宜，原告必須支付被告
    公司按買賣總價百分之1 計算之服務費，原告與被告公司間
    有居間及委任契約關係，被告公司對於訂約事項應盡善良管
    理人之注意義務，並有調查詳實及據實告知原告之義務，被
    告公司提供不實之買賣標的物資訊，致使原告出價22,500,0
    00元，受有前開損害，被告公司之不完全給付及侵權行為，
    應依民法第227 條第2 項、第184 條第1 項前段負損害責任
    。被告戊○○以不實之建管處公函使原告限於錯誤，以致原
    告取得之加蓋頂樓RC構造部分僅40.68 平方公尺，與系爭買
    賣契約所約定加蓋頂樓RC構造部分面積89.9平方公尺，不足
    49.22 平方公尺。原告因被告戊○○之詐欺行為，以及所為
    瑕疵給付之不完全給付，受有前開損害，依民法第184 條第
    1 項前段、第227 條第1 項、第360 條之規定應負損害賠償
    責任，原告亦可依民法第359 條之規定請求減少以該部分損
    害計算之價金。被告2 人對於原告應負之前開賠償責任，屬
    於不真正連帶債務。
  (六)被告公司如提供正確之資訊，則系爭買賣之成交價金應扣除
    2,501,151 元不須支付，則該部分應扣除之價金，被告公司
    自不能受領以該扣除價金計算百分之1 之服務費25,012元，
    原告因此多支付之服務費25,012元，係因被告公司未盡調查
    義務之不完給付行為所致，被告公司之受領並無法律上之原
    因，應依民法第227 條第2 項及第179 條之規定負損害賠償
    及返還之責任。
  (七)聲明：
  (1)被告公司應給付原告2,501,152 元及遲延利息。
  (2)被告戊○○應給付原告2,501,152 元及遲延利息。
  (3)第1 項、第2 項任一被告於向原告為給付後，他被告於給付
    範圍內，免給付義務。
  (4)被告公司應給付被告25,012元及遲延利息。
  (5)願供擔保請准宣告假執行。
二、被告公司則以：
  (一)系爭買賣之標的應依系爭買賣契約書第1 條所載，不包括加
    蓋頂樓之部分。另依原告簽立之不動產買賣意願書及系爭買
    賣契約書上所載買賣標的物標示，均未載加蓋頂樓，可以為
    證。至於系爭買賣契約書第2 條就增建部分之權利義務約定
    ，亦可得知加蓋頂樓之部分，確非系爭不動產買賣契約之標
    的，否則買賣雙方，豈有於簽立系爭買賣契約時，即特別載
    明，若於交屋後（或借屋裝修後）被通知拆除時，由買方自
    行負責之理。
  (二)本件被告戊○○於92年10月9 日與被告公司簽立專任委託銷
    售契約，以委託價額26,800,000元，委託被告公司代為仲介
    銷售其所有系爭房地，嗣因未尋獲買方，被告戊○○又於92
    年10月17日，變更委託價額為24 ,000,000 元，由專任委託
    銷售契約可知，被告戊○○始終係以總價委託被告公司仲介
    銷售，之後原告來店表示有購屋之意願，經被告公司員工丁
    ○○介紹，原告並多次前往查看系爭房屋後，原告於92年10
    月27日表示有承買系爭房地之意願，丁○○即提供不動產說
    明書內容及附件等資料，向原告說明系爭房屋之權利範圍及
    現況等，由原告審閱簽收無誤，原告即簽立不動產買賣意願
    書，出價21,500,000元，請被告公司代其向被告戊○○斡旋
    。原告於當日簽收之資料中，並無建管處之公函，且其中產
    權調查表內，無論建物標示或土地標示，均是以系爭不動產
    之所有權狀所載面積為準，並未載頂樓增建部分之面積。足
    見，原告於決意出價購買系爭房地時，被告公司及被告戊○
    ○並未以建管處之公函向其保證加蓋頂樓RC構造部分之面積
    為89.9平方公尺。否則此如此重要之重要文件，豈有未列為
    不動產說明書之內容及附件之理。至於不動產說明書及附件
    資料中產權調查表第3 頁，產權相關注意事項4 之增建部分
    事項記載「買方已知悉增建所在位置、面積及權利、義務」
    之內容，是要原告確認已知悉加蓋頂樓所在之現狀位置及面
    積。
  (三)被告公司於92年10月27日原告願出價21,500,000元購買系爭
    房地後，代原告向被告戊○○為斡旋不成後，被告戊○○表
    示至少要22,500,000元才願意出售，並於同日再簽立委託事
    項變更契約書，變更委託價額為22,500,000元，請丁○○向
    原告為轉達。原告則於92年10月28日同意以前開價格買受。
    足見，系爭房地之買賣價金，係被告戊○○決定後，再由原
    告為承諾，至於原告嗣如何決意以上開價額承買，乃其主觀
    之動機及盤算，其並未告知被告公司，被告公司不得而知。
    被告公司僅是從中轉達而已，因此原告主張加蓋頂樓部分，
    其當時係以每坪167,986 元出價，與事實不符，且依一般常
    情，如以坪數計算買賣價金，其每坪單價亦不會有個位數之
    金額，原告上開主張顯非實在。
  (四)原告於第1 次看過系爭房屋時，因有問及加蓋頂樓會不會被
    拆除，故被告公司才會轉交被告戊○○提供之建管處公函予
    原告，用意是要向原告說明系爭房屋之加蓋頂樓部分，有向
    建管處申請報備過，可暫緩拆除而已，並非在證明加蓋頂樓
    之RC構造部分面積有89.9平方公尺。且從該建管處公函之形
    式上觀，亦看不出有任何偽造或變造之痕跡，因此其所載面
    積何以會與公函之存稿記載之29.9平方公尺不符，被告公司
    不得而知。
  (五)系爭買賣屬於中古屋買賣，原告決定購買系爭房屋前，曾至
    系爭房屋頂樓增建現場看屋多次，則關於加蓋頂樓增建之座
    落位置、範圍及房屋構造，原告均知之甚詳。而加蓋頂樓增
    建部分，經士林地政至現場測量結果，RC造構造物部分面積
    為40.68 平方公尺，鐵皮造部分面積為14.58 平方公尺，則
    頂樓增建面積，合計應為55.26 平方公尺，其中RC造構造物
    與上開建管局公函記載所載面積，相差達49.22 平方公尺。
    如與頂樓增建全部面積相較，亦相差34.6 4平方公尺，其間
    差異之大，任何人一看即可查知。若被告戊○○提供上開建
    管處公函予原告，係在向原告保證系爭頂樓增建之面積，則
    原告怎可能於多次看屋後，均未發現其面積不符，而提出異
    議。
  (六)系爭買賣屬於中古屋買賣，被告公司依房屋之現況向原告說
    明，已盡仲介之責任，而被告戊○○已依簽約時之房屋現況
    交付系爭房地予原告，則被告公司已依債務之本旨履行契約
    完畢，並無不完全給付之情事。
  (七)原告與被告戊○○於簽立系爭不動產買賣契約時，被告戊○
    ○曾提出台北市稅捐稽徵處士林分處77.9.30 北市稽士乙字
    第26549 號函（下稱稽徵處函文）作為附件。該函文附有台
    北市房屋現值核定表，內明載系爭頂樓增建部分，核定建築
    面積為45平方公尺，並以之為核定房屋稅之標準。則原告於
    簽約時，即已知悉系爭頂樓增建部分，於77年間經台北市稅
    捐稽徵處士林分處核定之建築面積為45平方公尺。而此一核
    定面積，亦與建管處公函所載申請搭蓋89.9平方公尺，相差
    達44.9平方公尺。若被告戊○○提供上開建管處函文給原告
    ，係向其保證頂樓增建面積為89.9平方公尺，則被告戊○○
    怎敢再提出與上開建管處函文所載面積相差近一半之稽徵處
    函文作為契約附件，而使自己陷於買賣糾紛之危險。又依原
    告所述，加蓋頂樓面積是其決定購買系爭房地之出價依據，
    則原告豈有於收到稽徵處之函文，獲悉其面積僅有45平方公
    尺，卻未向被告公司或被告戊○○提出異議之理。
  (八)原告給付被告公司服務費，係依據所簽「買方給付服務費承
    諾書」及「服務費確認單」之約定，被告公司受領服務費，
    並非無法律上之原因。原告依民法第179 條不當得利之規定
    ，請求被告公司返還多繳之服務費，亦無理由。
  (九)退萬步言，縱認原告與被告戊○○有約定加蓋頂樓之面積為
    89.9平方公尺，然因被告公司仲介原告向被告戊○○購買系
    爭房地時，即已制作加蓋頂樓部分之格局示意圖，向原告說
    明其現況位置及範圍，並將之列為不動產說明書之附件。而
    實際上被告戊○○，亦已依上開格局示意圖之現況交付原告
    使用。而加蓋頂樓之面積，經士林地政測量結果，含鐵皮造
    部分，合計面積為55.26 平方公尺。則原告實際得使用之面
    積為55.26 平方公尺。縱其中有14.58 平方公尺為鐵皮造，
    與約定RC構造不符，屬給付有瑕疵，原告得請求減少價金之
    問題，並非被告戊○○完全未為給付。更何況，系爭頂樓增
    建部分，本即非全屬RC造，原告多次看屋時即已知之甚詳，
    依民法第355 條第1 項之規定，原告亦不得再主張其為瑕疵
    。從而，原告主張被告戊○○交付之頂樓增建部分面積，與
    兩造間契約所約定面積89.9平方公尺，不足49.22 平方公尺
    ，
    被告公司應賠償上開損害，亦非正確。
  (十)聲明：
  (1)駁回原告之訴及假執行之聲請。
  (2)如受不利之判決，願供擔保請准宣告免為假執行。
三、被告戊○○則以：
  (一)系爭房屋買賣契約第1 條所記載之買賣標的並不包含頂樓增
    建部分，買賣價格是以總價作協商，並無以每坪單價來計算
    ，有證人丙○○、丁○○之證述可佐。又被告戊○○固有提
    供建管處之公函及稽徵處之函文交付原告，然如原告所述加
    蓋頂樓面積有納入計價範圍，則於上開兩份公文書記載面積
    有如此大差異之情形，雙方應於買賣前定會討論並將面積載
    明於契約當中，然系爭買賣契約中並無相關記載，可證明上
    開書函僅在說明「頂樓增建緩拆」及「增建部分有依法納稅
    」之事實，而非證明面積大小，加蓋頂樓面積並未納入計價
    範圍。
  (二)系爭房屋買賣契約之價格，與區域行情相符，顯見頂樓增建
    部分並未計價，而是現況隨同移轉，有證人丙○○之證述：
    「系爭房屋附近的1 坪價格為大約37、38萬元，比較高樓的
    價格更高。有天有地的建物總價都是會多1 、2 成的價格。
    」（鈞院93年10月19日言詞辯論筆錄）。系爭14樓房屋權狀
    面積為53.38 坪，買賣總價為22,500,000元，平均每坪價格
    約為420,000 元，依被告公司提供之系爭房屋所在區域成交
    行情一覽表記載，每坪成交單價平均約在360,000 元，因系
    爭房屋係頂樓，依證人之證述，1 樓及頂樓價格會較其他樓
    層貴個1 、2 成，若以增加2 成計算，系爭房屋每坪單價應
    為432,000 元，系爭買賣之成交價並未高於行情。至於原告
    主張證人丁○○告知加蓋頂樓之價格應以有產權一半來計算
    ，已為丁○○所否認，原告主張與事實不符。
  (三)加蓋頂樓部分係依現況交屋，原告於決定購買系爭房屋前，
    已看屋3 次，並未對增建面積表明意見，並於產權調查表中
    表明已知悉增建部分所在位置、面積及其權利義務，豈有逾
    半年之後始主張坪數不足之理。且加蓋頂樓部分，RC造部分
    面積40.68 平方公尺，鐵皮造部分14.58 平方公尺，總計55
    .26 平方公尺，另尚有原告獨占使用空中花園，其中有庭園
    造景及休閒雅座，粗估約有35平方公尺，是原告於頂樓獨占
    使用面積約有90平方公尺。縱認系爭房屋頂樓增建部分亦屬
    計價範圍，且計價面積為89.9平方公尺，原告使用面積亦無
    短少，損害賠償之請求並無理由。
  (四)聲明：
  (1)駁回原告之訴及假執行之聲請。
  (2)如受不利之判決，願供擔保請准宣告免為假執行。
四、不爭執事項：
  (一)加蓋頂樓RC造構造物之面積未達89.9平方公尺。
  (二)系爭房屋成交價格及被告公司已收受仲介服務費用不爭執。
  (三)對於士林地政94.3.25 日發文之複丈成果圖不爭執。
  (四)原證2 建管處公函、成交行情一覽表、不動產買賣意願書、
    買方給付承諾書、不動產買賣契約書、被告公司所提出之證
    1 售屋資料表、被證5 不動產說明書、原告提出之現場照片
    。
五、得心證之理由：
    原告主張經由被公司仲介而向被告戊○○以22,500,000之價
    金購買系爭房地，已交付被告公司服務費225,000 元，被告
    戊○○曾提供建管處之公函（記載搭建89.9平方公尺之RC造
    構造物）及稽徵處之函文（記載頂樓核定45平方公尺）交付
    原告。嗣加蓋頂樓之面積經士林地政測量結果，加蓋頂樓部
    分，RC造部分面積40.68 平方公尺，鐵皮造部分14.58 平方
    公尺，總計55.26 平方公尺等情，為兩造所不爭執。惟被告
    2 人以前開情詞置辯，則本件之主要爭點應在於(一)系爭房地
    的買賣標的有無包含加蓋頂樓部分？(二)系爭房地的買賣是以
    總價買賣或是以坪數買賣？(三)建管處公函所示的面積是否為
    契約的內容？(四)加蓋頂樓面積減少是否為瑕疵？(五)加蓋頂樓
    面積減少是否為不完全給付？(六)被告2 人就系爭房地之買賣
    對於原告是否構成侵權行為？茲審究如次：
  (一)系爭房地的買賣標的有無包含加蓋頂樓部分？
    依系爭買賣契約書第1 條關於「不動產標示及買賣權利範圍
    」固記載：「（土地標示）：台北市○○區○○段2 小段68
    6 地號土地，移轉持分131/10000 。（建築改良物標示）：
    台北市○○區○○路2 段98巷1 號14樓（含附屬建物陽台）
    、共同使用部分20083 建號」。惟參酌契約書第2 「增建或
    占用部分」另載明：「本買賣標的物現況另有增建或占用部
    分，依現時法令無法登記，其權利義務業經雙方約定如下：
    ‧‧若增建部分於交屋前（如有借屋裝修則為借屋裝修前）
    曾被拆除或曾被通知拆除或曾經其他區分所有權人或住戶主
    張權利時，‧‧甲方（即原告）得以請求損害賠償或解約。
    上述增建部分無所有權，並有被拆除之虞，若於交屋後（如
    有借屋裝修則為借屋裝修後）始被通知拆除時，甲方同意自
    行負責，其相關權利義務甲方確已知悉」之約定內容，並無
    任何關於加蓋頂樓部分係被告戊○○無償贈與予原告或僅供
    原告無償使用之內容，卻明白表示「本買賣標的物現況另有
    增建或占用部分，依現時法令無法登記‧‧」之內容，以及
    第18條「特別約定事項」特別約定：「乙方（即被告戊○○
    ）確認本標的及增建部分，交屋前無漏滲水情事，如有乙方
    應依法負瑕疵擔保責任」等字句，應可認定系爭買賣之標的
    物，尚包括加蓋頂樓之增建部分，只是該部分無法辦理變更
    登記而已。且從第2 條買賣雙方明白約定「若增建部分於交
    屋前（如有借屋裝修則為借屋裝修前）曾被拆除或曾被通知
    拆除或曾經其他區分所有權人或住戶主張權利時」，原告即
    得以請求被告戊○○賠償損害或主張解除契約等內容，亦可
    知兩造於訂約當時亦有將加蓋頂樓之增建部分列為買賣標的
    之合意，否則如謂加蓋頂樓之增建部分非屬系爭買賣之標的
    ，則被告戊○○又為何要承擔可能遭原告求償或解約之結果
    。因此，原告主張加蓋頂樓亦屬系爭買賣之標的，應可採信
    。
  (二)系爭房地的買賣是以總價買賣或是以坪數買賣？
    按當事人主張有利於己之事實者，就其事實有舉證責任，民
    事訴訟法第277 條前段條定有明文。查原告主張因信賴被告
    公司就加蓋頂樓每坪價金約為有產權登記房屋每坪價金之一
    半計算之建議，經計算後才以總價方式出價，已為被告公司
    所否認，則原告自應舉證以實其說。本院參酌原告對於爭房
    地之2 次出價均是總價，被告戊○○表示願意賣出之歷次價
    額，亦均以總價表示，兩造之後達成買賣系爭房地之合意後
    簽署之系爭買賣契約書，亦於第5 條買賣總價明確記載買賣
    總價為22,500,000元，該契約書並無每坪價額若干之記載，
    縱令原告內心盤算系爭房地1 坪應以若干價額購買，然既未
    向出賣人即被告戊○○為意思表示，自不能認系爭房地的買
    賣是以坪數買賣。亦即原告主張加蓋頂樓部分，其當時係以
    每坪167,986 元出價，顯與事實不符，故系爭房地的買賣是
    以總價買賣，應可認定。
  (三)建管處公函所示的面積是否為契約的內容？
    按被告2 人固不否認於訂約前曾提供原告關於建管處之公函
    記載加蓋頂樓RC構造部分面積為89.9平方公尺，以及於訂約
    時提供之稽徵處函文則記載加蓋頂樓增建部分，核定建築面
    積為45平方公尺，兩者相差達44.9平方公尺等情。然查，系
    爭買賣過程中，原告於簽約前已前往看屋3 次，對於加蓋頂
    樓之現狀、位置、方位、大小應已確認、瞭解，且買賣雙方
    對於加蓋頂樓之面積，亦未進行實際測量，依客觀情形及一
    般社會通念，足認兩造間對於加蓋頂樓面積之大小並不爭執
    ，所注重者乃是現狀如何及權利義務而已。否則以2 件函文
    顯示面積差異之大，參酌原告主張加蓋頂樓面積大小會影響
    原告之出價，則原告為何未於訂約當場提出異議或事先進行
    測量以杜爭議，又為何事後才主張加蓋頂樓RC構造部分應以
    建管處公函所示之89.9平方公尺為準，卻不提以稽徵處函文
    所示之45平方公尺作為契約內容呢？顯見建管處公函所示僅
    是表示加蓋頂樓暫時不會被拆除之證明而已，一如稽徵處函
    文僅是表示核定房屋稅之標準，均非以函文所示之面積作為
    系爭房地買賣加蓋頂樓面積之約定或保證。否則如被告戊○
    ○原交付之建管處函文為正確之面積「29.9平方公尺」（見
    建管處存稿），嗣經本院囑託士林地政測量加蓋頂樓RC構造
    部分，測得面積為40.68 平方公尺，已超過10.78 平方公尺
    或是以稽徵處核定之頂樓面積45平方公尺與士林地政測量RC
    造構造物部分面積40.68 平方公尺以及鐵皮造部分面積為14
    .58 平方公尺，頂樓增建面積合計為55.26 平方公尺，亦超
    過10.26 平方公尺，則原告是否應再給付被告戊○○所多受
    領加蓋頂樓坪數之價金？從而，被告2 人辯稱建管處公函之
    內容僅是作為證明加蓋頂樓部分曾經合法申請搭建，暫時不
    會被拆除之用，並非係原告與被告戊○○就加蓋頂樓面積之
    約定等語，堪以採信。
  (四)加蓋頂樓面積減少是否為瑕疵？
    按物之出賣人對於買受人應擔保其物無滅失或減少其價值之
    瑕疵，亦無滅失或減少其通常效用，或契約預定效用之瑕疵
    ；買賣因物有瑕疵，而出賣人應負擔保之責者，買受人得解
    除其契約，或請求減少其價金，但依情形，解除契約顯失公
    平者，僅得請求減少價金；買賣之物，缺少出賣人所保證之
    品質者，買受人得不解除契約或請求減少價金，而請求不履
    行之損害賠償；出賣人故意不告知物之瑕疵者亦同。民法第
    354 條第1 項、第359 條、第360 條固分別定有明文。惟查
    ，系爭買賣為現物買賣，原告既不爭執被告戊○○已依簽約
    時之房屋現況將加蓋頂樓之部分交付予原告使用等情，僅主
    張士林地政測量結果面積少於被告戊○○於訂約前所提供建
    管處公函所記載之加蓋頂樓面積，則被告戊○○所給付之加
    蓋頂樓顯有瑕疵，欠缺所保證之面積且故意不告知面積明顯
    不足云云。然關於原告與被告戊○○並未就加蓋頂樓面積加
    以約定或保證等情，已如前述，自難認加蓋頂樓面積有不足
    或已構成物之瑕疵之情形。因此，原告請求被告戊○○減少
    價金或賠償所受之損害2,501,151 元，尚乏依據，為無理由
    。
  (五)加蓋頂樓面積減少是否為不完全給付？
  (1)按因可歸責於債務人之事由，致為不完全給付者，債權人得
    依關於給付遲延或給付不能之規定行使其權利。民法第227
    條第1 項固有明文規定。然出賣人就其交付之買賣標的物有
    應負擔保責任之瑕疵，而其瑕疵係於契約成立後始發生，且
    同可歸責於出賣人之事由所致者，則出賣人除負物之瑕疵擔
    保責任外，同時構成不完全給付之債務不履行責任。最高法
    院77年4 月19日77年度第7 次民事庭會議要旨可以參照。亦
    即，買賣標的物如係特定物，瑕疵雖於契約成立時既已存在
    ，就出賣人言，將該特定之標的物交付，即屬依債務本旨而
    為給付，對於物之瑕疵則依瑕疵擔保負其責任，尚不構成不
    完全給付問題，僅於瑕疵係於契約成立後發生者，因其給付
    不完全，始同時發生債務不履行責任。查本件為現物買賣及
    特定物買賣，出賣人即被告戊○○已依簽約時之房屋現況將
    加蓋頂樓之部分交付予原告使用，尚難認系爭買賣標的之加
    蓋頂樓坪數有面積不足之瑕疵，詳如前述，自不能認被告戊
    ○○有何不完全給付之情形。且縱認本件確有坪數不足之瑕
    疵，也因該瑕疵在系爭買賣契約成立時既已存在，揆諸前開
    說明，被告戊○○亦不構成不完全給付。因此，原告依民法
    第227 條第1 項之不完全給付規定，請求被告戊○○賠償2,
    501,151 元，亦無理由。
  (2)民法第227 條第2 項規定：「因不完全給付而生前項以外之
    損害者，債權人並得請求賠償。」，查被告公司為原告媒介
    系爭房地之買賣，接受原告之委託與被告戊○○斡旋買賣事
    宜，約定支付按買賣總價百分之1 計算之服務費，原告與被
    告公司間有居間及委任契約關係，被告公司依民法第535 條
    規定，對於委任事項應盡善良管理人之注意義務，另依民法
    第567 條規定，被告公司就關於訂約事項，應負據實報告於
    原告及調查之義務。然查，關於系爭買賣過程中，原告已就
    買賣標的物之加蓋頂樓現狀、位置、方位、大小已確認並瞭
    解，且對於加蓋頂樓之面積，亦不進行實際測量，依客觀情
    形及一般社會通念，足認買賣雙方間對於加蓋頂樓面積之大
    小並不爭執，因此被告公司提供被告戊○○出具之建管處公
    函僅是表示加蓋頂樓暫時不會被拆除之證明而已，另被告戊
    ○○提出之稽徵處函文亦僅是表示核定房屋稅之標準，均非
    以函文所示之面積作為系爭房地買賣加蓋頂樓面積之約定或
    保證，詳如前述。另參酌加蓋頂樓之部分未如有登記之建物
    於建物謄本上有明確之面積記載，則被告公司縱因未就加蓋
    頂樓進行實際測量而不知詳細面積之資訊，未報告原告加蓋
    頂樓之確實面積，而僅就加蓋頂樓之現況及權利義務向原告
    說明，亦可認已盡被告公司已盡注意義務及調查、報告義務
    。況原告就系爭房地買賣，並未證明受有何種損害，故原告
    仍不得依民法第227 條第2 項之規定，請求被告公司應賠償
    2,501,151 元及25,012元。至於被告公司受領原告給付之仲
    介服務費225,000 元，係基於原告與被告公司簽署之買方給
    付服務費承諾書，原告既未證明系爭買賣之總價款應有變更
    及變更之數額，則原告主張被告公司不當得利，應返還25,0
    12元之仲介服務費，亦無理由。
  (六)被告2 人就系爭房地之買賣對於原告是否構成侵權行為？
    按「故意或過失，不法侵害他人之權利者，負損害賠償之責
    任。」民法第184 條第1 項前段定有明文。關於前開侵權行
    為之構成要件，一般認為，在客觀要件須包括加害人之加害
    行為、行為須不法、須侵害權利、須發生損害、及加害行為
    與損害有因果關係等要件；主觀上則須有故意或過失即意思
    責任，若係缺少其中任一要件，即不構成侵權行為。本件原
    告主張被告公司及被告戊○○提供不實之建管處公函，致使
    原告限於錯誤而出價，多給付被告戊○○2,501,151 元，造
    成原告損害云云。惟查，所提出之建管處公函所示僅是表示
    加蓋頂樓暫時不會被拆除之證明而已，並非該公函所示之面
    積作為系爭房地買賣加蓋頂樓面積之約定或保證，且系爭買
    賣為特定物買賣、現物買賣，已如前述。縱令被告2 人所提
    供之建管處公函與存稿所載加蓋頂樓面積不同，原告既未能
    舉證證明出價與建管處公函所載加蓋頂樓面積多寡有何因果
    關係，則原告依侵權行為之規定向被告2 人請求賠償2,501,
    151 元，也無理由。
六、綜上所述，原告依民法227 條第2 項、第184 條第1 項前段
    之規定請求被告公司賠償2,501,151 元及遲延利息。依民法
    227 條第2 項及第179 條之規定請求被告公司賠償及返還25
    , 012 元及遲延利息，以及原告依民法民法第184 條第1 項
    前段、第227 條第1 項、第360 條、第359 條之規定請求被
    告戊○○賠償及減少價金2,501,151 元及遲延利息，均無理
    由，應予以駁回。又原告受敗訴判決，其假執行之聲請即失
    所依據，應併予駁回。
七、本件為判決基礎之事證已臻明確，兩造其餘攻擊防禦及立證
    方法，核於判決結果不生影響，毋庸一一論述，附此敘明。
八、據上結論，原告之訴為無理由，依民事訴訴法第78條，判決
    如主文。
中　　華　　民　　國　　94　　年　　5 　　月　　25　　日
                  民事第二庭  法  官  林政佑
以上正本證明與原本無異。
如對本判決上訴須於判決送達後20日內向本院提出上訴狀。
中　　華　　民　　國　　94　　年　　5 　　月　　27　　日
                              書記官  楊錫芬
